臺灣高等法院高雄分院刑事判決　　　　 94年度上易字第119號
上　訴　人　臺灣高雄地方法院檢察署檢察官
被　　　告　甲○○
　　　　　　丙○○
上列上訴人因被告等侵占案件，不服臺灣高雄地方法院93年度易
更字第11號中華民國93年12月31日第一審判決（起訴案號：臺灣
高雄地方法院檢察署92年度偵續字第219 號），提起上訴，本院
判決如下：
     主  文
上訴駁回。
     理  由
一、本案經本院審理結果，認原審以不能證明被告甲○○、丙○○犯罪，而諭知均無罪之判決，核無不當，應予維持，並引
    用原審判決書所記載之理由。（涉嫌侵占李惠娟之會款部分
    除外）。
二、檢察官上訴意旨雖又指稱：有關被告2 人侵占會員「李惠娟
    」會款部分（下稱第2份起訴書之犯罪事實），公訴人於93
    年12月8 日及同年12月20日原審法院審理時，陳述起訴要旨
    及併案審理犯罪事實後，被告2 人均對於本件之人證、物證
    及書證能力表示無意見，且公訴人曾以台灣高雄地方法院檢
    察署雄檢楠雲92偵續219 字第31190 號函（93年6 月1 日）
    函覆原審法院時，函文中提及被告2 人另行侵占「李惠娟」
    所有會款，與（侵占）「麗玉」（會款部分）有連續關係，
    請併予審判，而繫屬於原審法院，本件訴訟過程自始無損及
    被告2 人之訴訟權之保障。按刑事訴訟法第267 條規定「檢
    察官就犯罪事實一部起訴者，其效力及於全部」，又「連續
    犯之行為業經就一部分起訴者，依審判不可分之原則，應就
    全部予以審理」，亦為45年台非字第61號判決所明示。本件
    被告2 人於91年10月25日侵占陳許咩（即麗玉）互助會金，
    與被告2 人於91年11月25日之侵占李惠娟互助會金之先後二
    行為，時間緊接，有連續犯之關係，屬裁判上一罪，為原起
    訴部分效力所及，原審法院未就第2 份起訴書之犯罪事實予
    以一併審理，難認允當等情。
三、惟查：
  (一)被告2 人涉嫌侵占「麗玉」標得之會款部分，被告丙○○於
    「麗玉」即陳許咩標得會款時，即向陳許咩表示待有錢時給
    付，陳許咩因知被告2 人有困難，基於同情心，而同意被告
    2 人延期給付等情，為證人陳許咩於原審法院具結證實（易
    更卷第96頁），此為原審判決理由所明。是被告2 人之使
    用陳許咩之會款，係經陳許咩之同意，尚非擅自易持有為所
    有之犯意使用陳許咩得標之會款，自無侵占之可言。上訴意
    旨並未舉出確切證據以資證明被告2 人侵占陳許咩之會款之
    犯行，自屬不能證明被告2人有此部分犯罪。
  (二)按刑事訴訟法第267 條規定「檢察官就犯罪事實一部起訴者
    ，其效力及於全部」，及最高法院45年台非字第61號判決要
    旨「連續犯之行為業經就一部分起訴者，依審判不可分之原
    則，應就全部予以審理」，均係以起訴之事實構成犯罪為必
    要。故如起訴之事實不構成犯罪，即無犯罪事實一部或全部
    之連續犯行為之可言，其起訴之效力，自不能及於未經起訴
    之部分，尚無審判不可分原則之適用。上訴意旨對於上開法
    條規定及判決要旨，容有誤解，自無足採。
  (三)檢察官就被告2 人涉嫌侵占李惠娟之會款部分，係以第2 份
    起訴書函送原審法院審理，因第1 份起訴書起訴被告2 人涉
    嫌侵占「麗玉」即陳許咩之會款部分，諭知無罪判決，則就
    第1 份起訴書而言，侵占李惠娟之會款部分，係屬未經起訴
    之犯罪事實，而非第1 份起訴書之起訴效力所及，第2 份起
    訴書應為獨立之起訴，原審法院原應為實體上之判決，乃未
    為實體上判決，而於理由欄明「自與第1 份起訴書所起訴
    被告2 人侵占麗玉（會款）之犯行無連續犯之一罪關係，應
    由移案機關另行究辦」。雖有未洽，然此部分既未經原審法
    院判決，本院自不能逕予審理，應由原審法院另為適法之判
    決。檢察官檢送第2 份起訴書之93年10月18日雄檢楠雲92偵
    續219 字第61941 號函，雖說明係更正第1 份起訴書之繕寫
    錯誤云云，惟既係以起訴書形式為之，即屬合法之起訴，不
    能以更正之「函」件視之，併予明。
  (四)上開檢察官移送之第2 份起訴書，另列載被告2 人侵占「麗
    玉」會款之犯罪事實，因與第1 份起訴書所載之犯罪事實相
    同，而第2 份起訴書為合法之起訴，則第2 份起訴書列載被
    告2 人侵占「麗玉」會款部分係屬已經提起公訴之案件，在
    同一法院重行起訴，依刑事訴訟法第303 條第2 款規定，原
    審法院原應為不受理判決，乃未予審酌，自仍應由原審法院
    為適法之判決。
  (五)綜上所，上訴意旨執前詞指摘原判決不當，為無理由，應
    予駁回。
據上論斷，應依刑事訴訟法第368條、第373條，判決如主文。
本案經檢察官方娜蓉到庭執行職務。
中　　華　　民　　國　　94　　年　　4 　　月　　22　　日
                  刑事第八庭    審判長法  官  惠光霞
                                      法  官  陳吉雄
                                      法  官  洪慶鐘
以上正本證明與原本無異。
不得上訴。
中　　華　　民　　國　　94　　年　　4 　　月　　26　　日
                                書   記　 官  呂素珍
                                                      Ｆ
附件：
臺灣高雄地方法院刑事判決　　　　　　　　　　　　　九十三年度易更字第一一號
    公　訴　人　臺灣高雄地方法院檢察署檢察官
　　被　　　告　甲○○　女　四十三歲（民國○○年○月○日生）
　　　　　　　　　　　　身分證統一編號：Ｚ000000000號
　　　　　　　　　　　　住高雄縣岡山鎮○○○路一０一巷十二號Ｄ棟十樓
　　          　丙○○　男　四十二歲（民國○○○年○月○○日生）
　　　　　　　　　　　　身分證統一編號：Ｚ000000000號
　　　　　　　　　　　　住高雄縣岡山鎮○○○路一０一巷十二號Ｄ棟十樓
右列被告因侵占案件，經檢察官提起公訴（九十二年度偵續字第二一九號），經本院
為不受理判決（九十三年度易字第六四一號），經臺灣高等法院高雄分院撤銷發回，
本院判決如左：
    主  文
甲○○、丙○○均無罪。
    理  由
一、公訴意旨略以︰「丙○○與甲○○係夫妻關係，於民國（下同）九十年十月二十
    五日起，在高雄縣岡山鎮○○○路一０一巷十二Ｄ棟十樓住處，以丙○○名義擔
    任會首，共同招攬每會新臺幣（以下）二萬元之民間互助會，連會首共計二十二
    會，採內標制，會期自九十年十月二十五日起至九十二年七月二十五日止，約定
    於每月二十五日晚上八時在上址開標，嗣於九十一年十月二十五日，因周轉困難
    ，代得標會員「麗玉」收取不詳金額之會金後，丙○○、甲○○竟基於意圖為自
    己不法所有之犯意聯絡，未盡會首履行輔助人之義務將該期合會金交付「麗玉」
    而予以侵占入己。嗣因乙○○於九十二年一月二十五日（剩最後七會時止會）標
    得會金欲收取時，丙○○、甲○○即避不見面，而悉上情」，因認甲○○及丙○○均涉犯有刑法第三百三十五條第一項之侵占罪嫌云云。
二、按被告未經審判證明有罪確定前，推定其為無罪；犯罪事實應依證據認定之，無
    證據不得推定犯罪事實；不能證明被告犯罪者，應諭知無罪之判決，刑事訴訟法
    第一百五十四條第一、二項及第三百零一條第一項前段分別定有明文。次按刑事
    訴訟法上所謂認定犯罪事實之證據，係指足以認定被告確有犯罪行為之積極證據
    而言，該項證據自須適合於被告犯罪事實之認定，始得採為斷罪資料；事實之認
    定，應憑證據，如未能發現相當證據，或證據不足以證明，自不能以推測或擬制
    之方法，以為裁判基礎；而認定犯罪事實所憑之證據，雖不以直接證據為限，間
    接證據亦包括在內；然而無論直接或間接證據，其為訴訟上之證明，須於通常一
    般之人均不致有所懷疑，而得確信其為真實之程度者，始得據為有罪之認定，最
    高法院二十九年上字第三一０五號、四十年台上字第八六號及七十六年台上字第
    四九八六號分別著有判例。
三、訊據被告甲○○及丙○○二人，固不否認有招攬如公訴意旨所指之合會，且有積
    欠公訴人所指會員「麗玉」（即證人陳許咩）部分會款等事實，惟均辯稱：伊事
    先有徵得證人陳許咩之同意，並沒有侵占證人陳許咩得標之會款等語。經查：
    （一）依公訴人起訴時所聲明之證據，係以被告丙○○、甲○○於偵訊中之供述
          、互助會單一紙、告發人乙○○之指述。然被告甲○○於偵訊中係供稱：
          「（收到會款有無交付給得標會員？）只有一人沒有給，就是會員名單編
          號十一之麗玉（真實姓名不詳）當初她以七千元得標」（九十二年偵續字
          第二一九號第一九頁），被告丙○○則未為供述，至多僅係證明被告胡玉
          平及丙○○未將「麗玉」標得之會款交予「麗玉」本人；而互助單及告發
          人乙○○之指述，亦僅得證明被告甲○○及丙○○有共同招募該合會之事
          實，均尚未足以證明被告甲○○及丙○○二人即有侵占「麗玉」標得之會
          款。（二）嗣經本院命被告陳報「麗玉」之年籍住所傳訊後，麗玉即證人
          陳許咩則到庭證稱：「（有無說欠妳的錢如何償還？）有，丙○○說有錢
          就會還我」、「（何時說的？）我跟他跟會時就有說了」、「（妳是指標
          得時說的還是事後才跟你說的？）標得時就有，止會後有跟我講會還我錢
          」、「（妳有無同意？）有，因為他們有困難，我同情他」（均見本院卷
          第九六頁）等語，是依證人陳許咩前開證詞，其係於得標之時，即同意被
          告二人暫緩交付會款，則被告二人是否有侵占應交付予證人陳許咩之會款
          ，更非無疑。
          （三）綜上所述，
    本件公訴人雖認被告二人涉犯有侵占應交付予證人陳許咩會款之犯行，惟經本院
    衡諸本件公訴人所提出各該證據與被訴犯行間之關連性，難認已為足夠之證明，
    而得以確信被告二人被訴事實為真實之程度。此外，復無其他積極證據足認被告
    二人有何公訴人所指之侵占犯行，揆諸首揭法條及判例意旨，既不能證明被告犯
    罪，即應為無罪之諭知，以昭審慎。
四、至於原起訴檢察官於本院審理時，曾於九十三年十月十八日，再次向本院提出另
    一份起訴書（下稱第二份起訴書，本起訴書所起訴之犯罪事實，除有第一份起訴
    書所提及被告二人侵占會員「麗玉」之犯嫌外，並增列被告二人侵占會員「李惠
    娟」之犯嫌），並於函中說明原遞送本院之起訴書（下稱第一份起訴書，起訴書
    中之犯罪事實僅針對被告二人侵占會員「麗玉」會款之犯嫌起訴）繕寫錯誤，而
    公訴人並認為本案之起訴範圍應以更正後之起訴書為準。然查，第一份起訴書係
    於九十三年五月十四日即由臺灣高雄地方法院檢察署以雄檢楠雲九二偵續二一九
    字第一七一一八號函函送本院，請求依法審判，並隨函檢附蓋有臺灣高雄地方法
    院檢察署官印之第一份起訴書六份，並由本院以九十三年度易字第六四一號刑事
    案件審理，是本案應自該日起即已係屬本院。次查，前開第一份起訴書，並經本
    院於九十三年五月二十四日以九十三年度易字第六四一號裁定命原起訴檢察官補
    正有關第一份起訴書內被告二人涉嫌侵占「麗玉」會款之證據；原起訴檢察官則
    函覆本院原起訴書之有關起訴被告侵占會員「麗玉」會款之犯嫌，業有被告二人
    自白，且有乙○○告發在案，復有會單附卷可稽，已盡舉證責任，請本院逕行傳
    訊「麗玉」到庭陳述，並說明被告兩人另行侵占「李惠娟」所有會款，與此部分
    有連續關係，請依法併予審判；其後因原起訴而為本院於九十三年六月八日以九
    十三年度易字第六四一號刑事判決以起訴不備程式為公訴不受理判決；原起訴檢
    察官因而提起上訴，於上訴書中陳稱：其於提起公訴時，已就被告二人全部犯罪
    事實敘明於起訴書內，原審未就本案為實質審查，於法有所違誤；嗣經臺灣高等
    法院高雄分院審理結果，則以原起訴書內已有會單，故「麗玉」是於何時、何會
    、得標金額為何均得確定，應由受訴法院為實體判決，而發回本院詳為調查更為
    妥適判決等各情，分別有本院九十三年五月二十四日九十三年易字第六四一號刑
    事裁定及臺灣高雄地方法院檢察署雄檢楠雲九二偵續二一九字第三一一九０號函
    、九十三年六月八日九十三年易字第六四一號刑事判決、臺灣高雄地方法院九十
    三年度上字第三三三號上訴書、臺灣高等法院九十三年八月二十三日九十三年度
    上易字第三八一號刑事判決等件附卷可稽，是堪知自第一份起訴書送至本院起迄
    第二份起訴書送至本院時止，無論本院、原起訴檢察官及臺灣高等法院高雄分院
    ，均係針對第一份起訴書為審理及表示法律意見，僅有在原起訴檢察官以臺灣高
    雄地方法院檢察署雄檢楠雲九二偵續二一九字第三一一九０號函函覆本院時，曾
    於函文中提及被告二人另行侵占「李惠娟」所有會款，與「麗玉」有連續關係，
    請本院依法併予審判。從而，本案之起訴範疇，自應以第一份起訴書為準，不因
    第二份起訴書事後送達而改變第一份起訴書之起訴範圍，否則難謂無損於公文書
    之公信力及人民訴訟權之保障。而本院既已對第一份起訴書所起訴之犯行為無罪
    之諭知，是第二份起訴書所增列有關被告二人侵占「李惠娟」會款之事項，自與
    第一份起訴書所起訴被告二人侵占「麗玉」之犯行無連續犯之一罪關係，應由移
    案機關另行究辦。
據上論結，應依刑事訴訟法第三百零一條第一項，判決如主文。
本案經檢察官洪期榮起訴，檢察官楊婉莉到庭執行職務。
中　　　華　　　民　　　國　　九十三　　年　　 十二 　　月　　三十一　　日
                                  臺灣高雄地方法院刑事第十七庭
                                          審判長法  官 李麗珠
                                                法  官 陳明呈
                                                法  官 林勇如
右正本證明與原本無異。
如不服本判決，應於判決送達後十日內，向本院提出上訴狀。
                                                書記官 許雅惠
中　　　華　　　民　　　國　　九十三　　年　　 十二 　　月　　三十一　　日
